【裁判字號】    95,訴,267
【裁判日期】    950608
【裁判案由】    偽造有價證券等
【裁判全文】
臺灣臺中地方法院刑事判決               95年度訴字第267號
公  訴  人  臺灣臺中地方法院檢察署檢察官
被      告  丙○
    指定辯護人  本院公設辯護人  己○○
上列被告因偽造有價證券等案件，經檢察官提起公訴（94年度偵
字第16419號），本院判決如下：
    主    文
丙○意圖供行使之用，而變造有價證券，累犯，處有期徒刑貳年
肆月。如附表編號一號所示支票上關於變造發票日為「九十二年
」部分、發票日上偽造之「乙○」印文壹枚、同上支票背面偽造
之「丁○○」印文貳枚、「丁○○」簽名壹枚及偽造之「乙○」
、「丁○○」印章各壹顆，均沒收。
    犯罪事實
一、丙○前有詐欺罪、竊盜罪等前科，最近一次係於民國八十七
    年間因偽造文書案件，經臺灣高等法院判處有期徒刑一年四
    月確定，甫於九十年六月二十三日假釋期滿未經撤銷視為執
    行完畢。詎猶不知悛悔警惕，復於九十年十一月初，應允代
    友人乙○持乙○所交付如附表編號一號（下稱系爭支票）及
    二號所示支票各一張代為調現，之後因丙○未能尋得金主代
    乙○調現，丙○復尋乙○未果，乃未將該二張支票交還乙○
    。嗣因甲○○向丙○提及丁○○積欠甲○○款項未償一事，
    丙○乃向甲○○表示可代為向丁○○追討債務，旋並基於意
    圖為自己不法所有、意圖供行使之用而變造有價證券及行使
    偽造私文書之犯意，明知其未經丁○○、乙○授權、同意，
    先向甲○○詐稱丁○○願以丁○○友人之支票處理債務，並
    將系爭支票據為己有，予以侵占入己，復先擅自於九十二年
    五月底、六月初間某日，至臺中市北屯區某刻印店委由不知
    情之刻印店成年人員偽造「丁○○」印章一顆 (未扣案)，
    旋於翌日即在其位於臺中市○○路之租屋處內，在系爭支票
    背面偽造「丁○○」簽名一枚，並接續蓋用上開偽造之「丁○○」印章於如附表編號一號所示支票背面而偽造「丁○○
    」印文二枚，用以偽造表示丁○○於該支票背書意思之私文
    書，旋於翌日即持該張支票至臺中市○○路與崇德二路口甲○○擺攤處，將該張支票交予甲○○佯稱係丁○○用以清償
    債務之客票，而予以行使，其並應甲○○要求當場在該張支
    票背面親自背書，隨即因甲○○當場發現該張支票之發票日
    為「九十一」年十一月十日，甲○○乃要求丙○拿回該張支
    票更改發票日。詎丙○取回該張支票後竟為供行使之用，先
    至臺中市北屯區某刻印店委由不知情之刻印店成年人員偽刻
    「乙○」之印章一顆 (未扣案)，並在其上址租屋處內，將
    系爭支票正面之發票日「九十一」年部分，變造為「九十二
    」年後，又蓋用上開偽造之「乙○」印章於該張支票發票日
    「九十二」年上，而意圖供行使之用變造該張支票。俟丙○
    又持該張變造後之支票至上揭甲○○擺攤處，將該張業經變
    造之支票交予不知情之甲○○收受，而予以行使，足以生損
    害於乙○、丁○○及甲○○。待甲○○將系爭支票提示後，
    丙○即要求甲○○將丁○○本人所簽發面額為新臺幣（下同
    ）一百九十六萬八千七百五十元之支票一張交予丙○，因遭
    甲○○以系爭支票尚未兌現為由拒絕，丙○乃又向甲○○詐
    稱乙○要拿其餘一百萬元現金予甲○○以取回上揭丁○○本
    人簽發之支票，之後又對甲○○騙稱乙○因發生事故無法交
    付現金等語，並作罷未再向甲○○要求交付上開丁○○本人
    所簽發之支票。
二、案經乙○訴由臺北市政府警察局文山第一分局報告臺灣臺北
    地方法院檢察署呈請臺灣高等法院檢察署令轉臺灣臺中地方
    法院檢察署檢察官偵查起訴。
    理    由
一、訊據被告丙○對於上揭犯罪事實坦承不諱，核與告訴人乙○
    於警詢及偵查中指訴伊確有為委由被告代為向金主調現而將
    附表編號一、二號所示支票交予被告，惟被告嗣未調得現金
    予伊，亦未歸還支票，系爭支票且遭被告變造發票日等語、
    證人甲○○於警詢及偵審中及證人丁○○於警詢中證述情節
    相符。此外，復有存證信函、合作金庫銀行昌平分行函、系
    爭支票影本、正本各一張 (正本見九十三年度偵字第一七九
    六六號偵查卷卷末)及丁○○簽發予甲○○面額為一百九十
    六萬八千七百五十元之支票影本一張 (見九十四年度偵字第
    一六四一九號偵查卷第十二頁)等件在卷可稽，足認被告自
    白確與事實相符，堪可採信。綜上所述，本案事證明確，被
    告犯行堪以認定。
二、按偽造支票背書，在票據法上係表示對支票負擔保責任之意
    思，為法律規定之文書，並非依習慣表示一定用意之證明，
    而此項行為，足以生損害於他人，故應成立偽造私文書罪；
    再按偽造印章蓋於支票之背面即係偽造背書，其性質係屬偽
    造私文書（最高法院七十年臺上字第二一六二號判例及最高
    法院六十四年臺上字第一五九七號判例參照）。是核被告丙○所為，係犯刑法第二百零一條第一項之變造有價證券罪、
    第二百十六條、第二百十條之行使偽造私文書罪及第三百三
    十五條第一項之侵占罪。按刑事訴訟法第三百條所謂變更起
    訴法條，係指在不擴張及減縮單一法益及同一被害客體之原
    訴之原則下，法院得就有罪判決，於不妨害基本社會事實之
    範圍內，得自由認定事實，變更檢察官所引應適用之法條而
    言。例如竊盜、侵占、詐欺取財三罪，其基本社會事實同為
    意圖為自己或第三人不法之所有，以和平手段取得他人之財
    物，侵害他人之財產法益。因之，檢察官如係以上述三種罪
    名中之任一罪名起訴，法院依其調查證據審理結果，就被告
    侵害單一法益之同一被害客體（即事實同一），如認被告犯
    罪手段有異於起訴書所認定者（例如起訴書認定被告係施用
    詐術取得系爭財物，法院認定係以竊取方法而取得系爭財物
    ），即得變更起訴法條之罪名為其餘兩罪中之另一罪名 (最
    高法院八十一年度臺非字第四二三號、九十二年度臺非字第
    一二○號判決意旨參照)。查，被告初始確有意為乙○調現
    ，僅係因事後未覓得金主調現，被告復尋乙○未果，始未將
    上揭支票交還乙○，之後被告始為處理甲○○與丁○○間之
    債務而起意侵占系爭支票，業據被告於九十四年九月十四日
    偵查中 (見九十四年度偵字第一五六七號偵查卷第十八頁正
    面、背面)及審理中供述不移，復查無其他積極證據足認被
    告確實自始無為乙○調現而基於詐欺之意向乙○詐取系爭支
    票，參以被告所辯情節，並無何顯悖常情之處，自難僅憑告
    訴人乙○片面之指訴遽認被告此部分之自白不實，檢察官誤
    認被告此部分所為係犯刑法第三百三十九條第一項之詐欺取
    財罪嫌云云，尚有未合，惟其起訴之社會基本事實既屬同一
    ，本院仍應予審理，並變更起訴法條。被告利用無犯罪故意
    之刻印店成年人員偽造上揭「丁○○」及「乙○」印章各一
    顆，為間接正犯。又按行使偽造之有價證券以使人交付財物
    ，本即含有詐欺之性質，如果所交付之財物，即係該證券本
    身之價值，其詐欺取財仍屬行使偽造有價證券之行為，不另
    論以詐欺取財罪；但如行使該偽造之有價證券，係供擔保或
    作為新債清償而借款，則其借款之行為，已屬行使偽造有價
    證券行為以外之另一行為，始應再論以詐欺取財罪，並依牽
    連犯關係，從一重處斷 (最高法院九十年度臺上字第五四一
    六號判決意旨參照)。查，被告雖有前揭藉由交付系爭支票
    以向甲○○騙取丁○○本人所簽發之支票未果之行為，惟被
    告此舉既非供擔保或作為新債清償而借款，參之被告又應甲○○要求在系爭支票背面為背書，準此，將來持票人定可向
    被告行使票據之追索權利，依照上開說明，被告此部分行使
    變造有價證券之行為，即不另論以詐欺取財罪。又檢察官雖
    未於起訴書犯罪事實欄敘及被告意圖向甲○○騙取丁○○本
    人所簽發之支票之事實，惟檢察官既於起訴書記載被告基於
    意圖為自己不法所有之意圖而變造系爭支票並交予甲○○而
    行使，且被告此部分行為與經檢察官起訴書所載明之犯罪事
    實部分，復具有實質上一罪關係，本院自應併予審酌，附此
    指明。此外，按行為人基於同一目的之單一犯意所為數次
    舉動，雖有數個舉動接續進行，然主觀上係以數個舉動實現
    一個犯罪構成要件，侵害同一法益，其各次舉動僅為全部犯
    罪行為之一部，應僅論以一罪，易言之，刑法上之連續犯，
    係指一次即可成立犯罪之行為，而以概括犯意，對於同一罪
    名之法益，予以反覆數次侵害者而言，若於實施犯罪行為後
    ，尚未達成其犯罪目的，而再接續進行，縱令在犯罪完畢以
    前，其各個舉動，已與該罪之構成要件相當，但在行為人主
    觀上，不過為該犯罪行為之一部，當然僅成立單純之一罪(
    最高法院八十七年度臺上字第一二七八號、八十三年度臺上
    字第六三七九號判決意旨參照)。查，被告第一次行使偽造
    私文書 (即丁○○背書)後，係因甲○○要求更改發票日始
    將系爭支票取回，旋於變造支票發票日後即再度持以行使系
    爭支票，業如前述，足見被告顯係實施犯罪行為後，因尚未
    達成其犯罪目的，而再接續進行，依據上開說明，被告先後
    二次行使偽造私文書之舉動，在被告主觀上，不過為該犯罪
    行為之一部，應僅成立一個行使偽造私文書罪。被告前開
    偽造「丁○○」印章、偽造「丁○○」印文及署名之行為，
    為偽造私文書行為之一部分，均不另論罪。又其偽造私文書
    之低度行為，應為行使之高度行為所吸收，應論以行使偽造
    私文書罪。被告為變造有價證券，而私刻「乙○」印章，
    變造上揭支票，該支票內所蓋「乙○」印文，為構成該支票
    之一部，偽造「乙○」印章應係偽造支票之階段行為，而包
    括於變造有價證券行為之內，其變造支票完成後復持以行使
    ，其行使變造有價證券之低度行為，應為變造有價證券之高
    度行為所吸收，均不另論罪。被告為行使偽造私文書 (
    丁○○背書)而將上揭支票據為己有予以侵占入己並變造系
    爭支票之發票日後，行使系爭支票，核其所犯侵占罪、行使
    偽造私文書罪及變造有價證券罪間，具有目的與方法之牽連
    關係，為牽連犯，應依刑法第五十五條規定，從一重之變造
    有價證券罪處斷 (最高法院六十九年臺上字第四二九五號判
    決、九十二年度臺上字第六七八○號判決、臺灣高等法院九
    十二年度上更 (一)字第一○號判決意旨參照)。末查，被告
    前有詐欺罪、竊盜罪前科，最近一次係於八十七年間因偽造
    文書案件，經臺灣高等法院判處有期徒刑一年四月確定，於
    九十年六月二十三日假釋期滿視為執行完畢，有臺灣高等法
    院被告前案紀錄表一份在卷可稽，其於受有期徒刑執行完畢
    後五年以內，再犯本件有期徒刑以上之罪，應依法加重其刑
    。再本院斟酌本件被告雖為變造有價證券之犯行，惟其於變
    造發票日前即第一次將系爭支票交予甲○○時即應甲○○要
    求當場在系爭支票上背書，業據甲○○於審理中結證在卷，
    本案所生危害尚非甚鉅，且其事後能坦承變造有價證券等犯
    行，告訴人乙○於警詢中即表明「我願意和解，但是丙○我
    一直找不到。」、「如果和解可以塗銷我的存款不足退票紀
    錄我願意和解，如果無法塗銷該記錄，我仍要告丙○之偽造
    有價證券罪嫌，取得刑事判決書，塗銷我的信用不良紀錄。
    」等語，是觀諸被告上開犯罪情狀，在客觀上顯非不可憫恕
    ，倘科以被告法定最低之刑三年，猶嫌過重，爰依刑法第五
    十九條之規定，酌量減輕被告之刑，並依法先加後減。爰審
    酌被告素行、其犯罪之動機、目的、手段尚屬平和，所犯變
    造有價證券罪部分僅變造發票日期，其且曾於變造發票日前
    在支票背書，所生危害尚非甚鉅，且於偵審中均能直承犯行
    之態度等一切情狀，量處如主文所示之刑。末按「票據經變
    造時，簽名在變造前者，依原有文義負責。簽名在變造後者
    ，依變造文義負責。不能辨別前後時，推定簽名在變造前。
    」、「前項票據變造，其參與或同意變造者，不論簽名在變
    造前後，均依變造文義負責。」票據法第十六條第一項、第
    二項定有明文。是將支票之發票日擅為變造，並不影響執票
    人依其他真正文義所得主張之票據權利，自以僅將變造部分
    宣告沒收為已足，毋庸逕將整張支票予以沒收，如僅變造支
    票發票日部分，竟就該支票全部諭知沒收，即非適法 ( 最
    高法院九十五年度臺上字二七八一號判決意旨參照)。本案
    被告就系爭支票既僅變造發票日之年部分，依據上開說明，
    即應就系爭支票上關於變造發票日為「九十二年」部分，依
    刑法第二百零五條規定予以宣告沒收。又系爭支票發票日上
    偽造之「乙○」印文一枚、同上支票背面偽造之「丁○○」
    印文二枚、「丁○○」簽名一枚，均應依刑法第二百十九條
    規從予以宣告沒收。再上揭被告偽造之「乙○」、「丁○○
    」印章各一顆，雖均未扣案，惟既查無積極證據足認確已滅
    失，仍應依刑法第二百十九條規定予以宣告沒收。
三、
（一）公訴意旨另略以：被告丙○於九十年十一月間，基於意圖
      為自己不法所有之犯意，向告訴人乙○佯稱有熟識之金主
      同意貸款，致乙○陷於錯誤，而交付如附表編號二號所示
      之支票一張予丙○，詎丙○於取得該張支票後，隨即逃逸
      無蹤，因認被告涉有刑法第三百三十九條第一項之詐欺取
      財罪嫌云云。
（二）按犯罪事實應依證據認定之，無證據不得認定犯罪事實；
      刑事訴訟法第一百五十四條第二項定有明文。又認定不利
      於被告之事實，須依積極證據，苟積極證據不足為不利於
      被告事實之認定時，即應為有利於被告之認定，更不必有
      何有利之證據，最高法院三十年上字第八一六號判例可資
      參照。再告訴人之告訴，係以使被告受刑事追訴為目的，
      是其陳述是否與事實相符，仍應調查其他證據以資審認。
      且事實之認定，應憑證據，如未能發現相當證據，或證據
      不足以證明，自不能以推測或擬制之方法，以為裁判基礎
      。且認定犯罪事實所憑之證據，雖不以直接證據為限，間
      接證據亦包括在內；然而無論直接或間接證據，其為訴訟
      上之證明，須於通常一般之人均不致有所懷疑，而得確信
      其為真實之程度者，始得據為有罪之認定，最高法院五十
      二年臺上字第一三○○號、四十年臺上字第八六號及七十
      六年臺上字第四九八六號分別著有判例可資參照。又刑事
      訴訟法第一百六十一條已於九十一年二月八日修正公布，
      修正後同條第一項規定：檢察官就被告犯罪事實，應負舉
      證責任，並指出證明之方法。因此，檢察官對於起訴之
      犯罪事實，應負提出證據及說服之實質舉證責任。倘其所
      提出之證據，不足為被告有罪之積極證明，或其闡明之證
      明方法，無從說服法官以形成被告有罪之心證，基於無罪
      推定之原則，自應為被告無罪判決之諭知（最高法院九十
      二年臺上字第一二八號判例意旨參照）。本件公訴人認被
      告涉有上開罪嫌，係以告訴人乙○之指訴及合作金庫銀行
      北屯分行函文為其論據。
（三）訊據被告堅決否認有此部分詐欺取財犯行，辯稱：伊並非
      一開始即惡意詐欺乙○，伊起初確有意代乙○持如附表編
      號一、二號所示支票尋找金主調現，嗣後因未能尋獲金主
      ，且伊至臺中後，未能與乙○取得聯絡，嗣後如附表編號
      二號所示支票又已遺失，才未交還乙○，伊並無詐欺之意
      等語。經查，告訴人乙○確係因被告表示可代為持如附表
      編號一、二號所示支票代為調現，始將該二張支票交予被
      告，業據告訴人於偵查中陳明在卷，核與被告所辯情節相
      符。又被告於偵審中既始終辯稱並非自始惡意向告訴人詐
      取如附表編號一、二號所示支票，且其中如附表編號二號
      所示支票嗣已遺失等語。而如附表編號二號所示支票，嗣
      經案外人戊○○於九十二年十月七日間提示後因付款人即
      告訴人撤銷付款委託而遭退票，旋於同年月八日由戊○○
      領回，有合作金庫北屯分行函文、安泰商業銀行通化簡易
      型分行函文、退票理由單影本等件在卷可稽（見本院卷第
      四九至五○頁），並經告訴人陳明在卷。是被告如自始有
      意向告訴人詐取如附表編號二號所示支票，衡情，該張支
      票當無於九十年十一月間由被告取得後，間隔近二年後之
      九十二年十月間方遭提示。又告訴人於九十年十一月初將
      支票予被告時，係住在臺北市○○區○○街，業據告訴人
      於偵查中陳明在卷（詳見九十三年度偵字第一七九六六號
      偵查卷第四三頁），而告訴人嗣於九十一年八月十五日即
      將戶藉遷至臺北市○○區○○路，亦有告訴人戶役政查詢
      表在卷可稽，是被告辯稱伊係事後尋告訴人未果始未將支
      票返還予告訴人等語，即非全無可採之處。再者，如附表
      編號二號所示支票，並無遭偽造、變造情事，業經告訴人
      於偵查中陳明在卷（見同上偵查卷第四四頁），而乙○及
      戊○○嗣經本院依職權傳訊無著，檢察官復未能舉證證明
      被告確係自始即惡意向告訴人詐取如附表編號二號所示支
      票，自難僅憑告訴人片面之指訴遽為被告此部分詐欺犯行
      有罪之認定，且因檢察官認被告此部分犯嫌，與經本院判
      處有罪部分，具有牽連犯之裁判上一罪關係，爰不就被告
      此部分罪嫌另為無罪之諭知，併此敘明。
據上論斷，應依刑事訴訟法第二百九十九條第一項前段、第三百
條，刑法第二百零一條第一項、第二百十六條、第二百十條、第
三百三十五條第一項、第五十五條、第四十七條、第五十九條、
第二百零五條、第二百十九條，罰金罰鍰提高標準條例第一條前
段，判決如主文。
中    華    民    國    95    年    6     月    8     日
                   臺灣臺中地方法院刑事第十庭
                       審判長法  官  郭瑞祥
                             法  官  黃炫中
                             法  官  江奇峰
上正本證明與原本無異。
如不服本判決，應於判決送達後十日內向本院提出上訴狀，上訴
於臺灣高等法院臺中分院 (須附繕本)。
                             書記官  陳美年
中    華    民    國    95    年    6     月    8     日
附錄本案論罪法條：
刑法第二百零一條：
意圖供行使之用，而偽造、變造公債票、公司股票或其他有價證
券者，處三年以上十年以下有期徒刑，得併科三千元以下罰金。
行使偽造、變造之公債票、公司股票或其他有價證券，或意圖供
行使之用，而收集或交付於人者，處一年以上七年以下有期徒刑
，得併科三千元以下罰金。
刑法第二百十六條：
行使第二百十條至第二百十五條之文書者，依偽造、變造文書或
登載不實事項或使登載不實事項之規定處斷。
刑法第二百十條：
偽造、變造私文書，足以生損害於公眾或他人者，處五年以下有
期徒刑。
第三百三十五條第一項：
意圖為自己或第三人不法之所有，而侵占自己持有他人之物者，
處五年以下有期徒刑、拘役或科或併科一千元以下罰金。
附表
┌──┬─────┬──────┬───────┬────────┬─────┬──────┐
│編號│  發票人  │發票日（民國│票面金額（新臺│付款人          │帳號      │票號        │
│    │          │）          │幣）          │                │          │            │
├──┼─────┼──────┼───────┼────────┼─────┼──────┤
│一  │乙○      │變造前發票日│一百萬元      │安泰商業銀行通化│００７１６│ＢＣ０１８０│
│    │          │九十一年十一│              │分行            │６５      │７１４      │
│    │          │月十日      │              │                │          │            │
├──┼─────┼──────┼───────┼────────┼─────┼──────┤
│    │          │九十一年十一│同上          │同上            │同上      │ＢＣ０１８０│
│二  │同上      │月十日      │              │                │          │７１３      │
└──┴─────┴──────┴───────┴────────┴─────┴──────┘


司法院資訊處製作；財團法人民間司法改革基金會備份。
